【裁判字號】    89,易,241
【裁判日期】    890512
【裁判案由】    偽造文書
【裁判全文】
臺灣彰化地方法院刑事判決                          八十九年度易字第二四一號
    公  訴  人  臺灣彰化地方法院檢察署檢察官
    被      告  丙○○
    選      任
    辯  護  人  趙建興律師
右列被告因偽造文書案件，經檢察官提起公訴（八十八年度偵字第三六六六號），本
院判決如左：
    主  文
丙○○無罪。
    理  由
一、公訴意旨略以：被告丙○○與告訴人甲○○（原名林志成）因合會問題發生會款
    糾紛，被告丙○○明知其所招募，自民國八十三年七月十五日起至八十六年七月
    十五日止之互助會，告訴人甲○○分別以「林志成」、其妻「陳惠如」及其岳父
    「乙○」名義參加三會，因告訴人甲○○僅最後十三個死會會款尚未繳納，實際
    僅積欠被告丙○○新台幣（以下同）七十八萬元（每會二萬元，均為死會，十三
    期會款未繳），竟於八十六年八月二十六日向臺灣彰化地方法院聲請對告訴人甲
    ○○核發支付命令時，在聲請狀上將告訴人甲○○所積欠之會款金額填寫為一百
    二十萬元，致使法院將之登載於職務上所掌之支付命令上，並製作為裁定正本送
    達於告訴人甲○○，致使告訴人甲○○因而多負擔四十二萬元之債務，足以生損
    害於告訴人甲○○及司法機關對文書記載之正確性，嗣因被告丙○○聲請查封拍
    賣告訴人甲○○所有財產時，告訴人始查悉，因認被告前開所為係犯刑法第二百
    十四條之使公務員登載不實事項於公文書罪嫌云云。
二、按刑法第二百十四條之使公務員登載不實罪，須一經他人之申報，公務員即有登
    載之義務，並依其所為不實之申報予以登載，始能成立，若其所為申報，公務員
    尚須為實質上審查，以判斷其真實與否，始得為一定之記載者，即無從成立該罪
    （最高法院七十六年台上字第三五七０號判決參照）。訊據被告丙○○固坦承聲
    請核發支付命令之金額為一百二十萬元，且被告積欠伊之會款為七十八萬元，惟
    辯稱係因介紹涂愛玲參加告訴人之妻為會首之互助會，因該會停標，致伊代為賠
    償涂愛玲七十萬元，故申請書填載之金額為其全部債權之一部分，並無使公務員
    登載不實行為等語。公訴人認被告涉有前開犯行係以被告坦承告訴人積欠之會款
    僅為七十八萬餘元，然其於聲請狀上偽稱告訴人積欠伊一百二十萬元會款，且証
    人涂愛玲所參加之互助會會首係告訴人之妻陳惠如，故被告縱確曾代陳惠如返還
    七十萬元會款，亦與對告訴人應收之會款無涉，竟仍虛填一百二十萬元會款，顯
    有使公務員將該不實事項登載於職務上所載公文書之意，並足以生損害於告訴人
    及登記之正確性等為據。惟經查，支付命令為債權人以請求給付金錢或其他代替
    物或有價証券之一定數量為標的，並向法院提出請求原因及事實之釋明後，由法
    院審查債權人之聲請（即對其釋明加以查証）是否合法及有無理由，經此實質審
    查後，方對債務人發支付命令，然該支付命令亦並非因而即生效力，尚需待合法
    送達，且債務人未於送達後二十日之不變期間內不附理由提出異議後，該支付命
    令方可發生一定之效果，此於民事訴訟法之第五百零八條至五百二十一條定有明
    文，故依性質而言，支付命令並非一經聲請，法院即依其聲請內容登載於公文書
    上而發生一定之效果，其生效力係因經法院之審查認定及債務人並未對之提出異
    議而生效力，故本件告訴人所述縱係屬實，該項聲請仍繫於法院審查後之結果而
    定，並非一經聲請法院即將之登載於支付命令之公文書上甚明，故核其性質與刑
    法第二百十四條之使公務員登載不實罪之構成要件尚屬有間，此外復查無其他積
    極証據足資証明被告前開所為涉有使公務員登載不實罪，核之前揭判例意旨所示
    ，自應為被告無罪之諭知。
據上論斷，應依刑事訴訟法第三百零一條第一項前段，判決如主文。
中      華      民      國      八十九    年      五      月    十二    日
                                      台灣彰化地方法院刑事第二庭
                                          法      官  王  紋  瑩
右正本證明與原本無異。
如不服本判決，應於判決送達後十日內向本院提出上訴狀( 須附繕本 )。
告訴人或被害人對於判決如有不服具備理由請求檢察官上訴者，其上訴期間之計算係
以檢察官收受判決正本之日期為準。
                                          法院書記官  鄭  秀  鑾
中      華      民      國      八十九    年      五      月    十七    日


司法院資訊處製作；財團法人民間司法改革基金會備份。
